臺灣臺北地方法院刑事判決　　　　　　　　　　　　　九十三年度訴緝字第七六號
　　公　訴　人　臺灣臺北地方法院檢察署檢察官
　　被　　　告　丙○○
　　選任辯護人　林辰彥律師
　　　　　　　　黃淑怡律師
　　　　　　　　張凱輝律師
右列被告因偽造文書等案件，經檢察官提起公訴（九十年度偵字第二五二一二號、九
九十年度偵字第二五三七一號），本院於準備程序中經訊問被告自白犯罪後，並經本
院合議庭裁定認為宜以簡式審判程序審理，判決如左：
　　主  　文
丙○○連續意圖為自己不法之所有，而侵占對於業務上所持有之物，處有期徒刑拾月
。又行使偽造私文書，致生損害於公眾，處有期徒刑壹年。應執行有期徒刑壹年捌月
。
    事    實
一、丙○○從事土地代書之業務，為從事業務之人。於民國八十八年底受甲○○之委
    託辦理其與債務人甘錫嚴間之債權設定，代為標購坐落在臺北縣新莊市○○路五
    六五號田地之業務，詎丙○○竟基於意圖為自己不法所有之概括犯意，自八十八
    年十二月三十日起至八十九年五月十一日止，連續利用向甲○○收取律師費用、
    法院規費、投標保證金及標購前開田地價金之機會，陸續將甲○○所交付之款項
    共計新臺幣（下同）七百零七萬元予以侵占入己。嗣於八十九年十二月間，因甲○○接獲臺灣板橋地方法院民事執行處通知陳報債權後，始發覺上情。
二、丙○○於九十年六月間受乙○○委託辦理公司地址變更登記之際，另行基於意圖
    為自己不法所有之概括犯意及行使偽造私文書之犯意，先向乙○○佯稱其公司新
    址（即臺北市○○○路○段四０五巷二十七號）旁有一塊水利地，該地只需先向
    水利會繳付七年租金共計二百八十萬元，即可使用該地，再於一個月內以該地未
    能單獨建築為由，便可申請退還全部款項，且該地仍可繼續使用，毋庸歸還，致
    乙○○陷於錯誤，而於九十年六月五日交付彰化商業銀行復興分行票號ＵＪ00
    00000號面額一百萬元及票號ＵＪ0000000號面額一百八十萬元之支
    票各一紙予丙○○以供辦理相關租地事宜。丙○○為取信告訴人，復於同年六月
    十二日交付其於不詳時地以剪貼影印方式偽造之臺北市七星農田水利會九十年六
    月八日函文影本一紙予乙○○而行使之，致生損害於臺北市七星農田水利會對於
    土地出租管理之正確性，進而再度向乙○○收取十五萬元管理費。嗣因乙○○於
    同年八月間，尚未收到退回之款項，始查知上情。
三、案經甲○○、乙○○訴請臺灣臺北地方法院檢察署檢察官偵查起訴，本院於準備
    程序中經訊問被告自白犯罪後，並經本院合議庭裁定認為宜以簡式審判程序審理
    。
　　理　　由
一、右揭事實業據被告丙○○於本院審理時供承不諱，核與告訴人甲○○、乙○○二
    人於警訊及偵查中之指訴情節相符，此外，復有上揭支票二紙、收據一紙、承諾
    書一紙及臺北市七星農田水利會九十年六月八日函文一紙（均為影本）在卷可稽
    ，堪認被告之自白核與事實相符，自得採為論罪之依據。本件事證已臻明確，被
    告右開犯行洵堪認定。
二、按大法官會議釋字第五一八號解釋及水利法第十二條第二項之規定，農田水利會
    為公法人，被告偽造之臺北市七星農田水利會函文上所具名之人為該會會長，故
    其會長視同刑法第十條第二項之公務員（農田水利會組織通則第二十三條）。惟
    刑法第十條第三項所規定之公文書，其製作人除需係公務員外，尚須係其職務上
    所製作之文書方屬之，倘僅係關係私法上之私經濟事項，尚非該條項所謂之公文
    書，最高法院著有七十三年台上字第五八七０號判例可資參照。經查：本件被告
    所偽造之臺北市七星農田水利會函文內容：「主旨：台端申請繳納本會士林區○○段○○段二八四地號土地租金等乙案，本會業已辦理完畢，請查照。」，自其
    函文內容形式上觀之，僅能認係該農田水利會與告訴人乙○○間就私法上租賃關
    係所為之文書往來，尚不足認係公務員職務上之行使行為，故該農田水利會函文
    性質應屬私文書。核被告所為，係犯刑法第三百三十六條第二項之業務侵占罪、
　　同法第二百十六條、第二百十條之行使偽造私文書罪（起訴書原記載被告係涉犯
  　刑法第二百十六條、第二百十一條之行使偽造公文書罪，惟此經公訴人於本院九
    十三年四月二十一日行準備程序時，當庭以言詞更正）及第三百三十九條第一項
    之詐欺取財罪。被告偽造私文書後復持以行使，偽造私文書之低度行為應為行使
    之高度行為所吸收，不另論罪。又被告先後多次將告訴人甲○○所交付之款項予
    以侵占挪用及詐騙告訴人乙○○金錢之犯行，均時間緊接，所犯均係構成要件相
    同之罪名，顯均係基於概括犯意反覆為之，均為連續犯，均應依刑法第五十六條
    之規定，以一罪論，並加重其刑。另被告所犯上開行使偽造私文書及連續詐欺取
    財二罪之間，有方法結果之牽連關係，為牽連犯，依刑法第五十五條後段之規定
    ，應從較重之行使偽造私文書罪論處。再被告所犯前揭連續業務侵占及行使偽造
    私文書二罪之間，犯意各別，行為互殊，應予分論併罰。爰審酌被告之犯罪動機
    、目的、手段、品行、智識程度，致告訴人甲○○、乙○○二人生有損害，惟念
    其事後尚分別償還告訴人甲○○、乙○○二人三百萬元及十五萬元，此業據告訴
　　人甲○○、乙○○二人於警訊時所自承，及其犯罪後於本院審理時復能坦認犯行
 　 ，態度尚稱良好等一切情狀，分別量處如主文所示之刑，並定其應執行之刑。至
    偽造之臺北市七星農田水利會九十年六月八日函文影本一紙，業據被告提出交付
    予告訴人乙○○而行使，已非屬被告所有之物，故本院爰不予宣告沒收，附此敘
    明。
據上論斷，應依刑事訴訟法第二百七十三條之一第一項、第二百九十九條第一項前段
，刑法第五十六條、第二百十六條、第二百十條、第三百三十九條第一項、第三百三
十六條第二項、第五十五條、第五十一條第五款，罰金罰鍰提高標準條例第一條前段
，判決如主文。
本案經檢察官蔡宏展到庭執行職務。
中　　　華　　　民　　　國　　九十三　　年　　　五　　　月　　　五　　　日
　　　　　　　　　　　　　　　　臺灣臺北地方法院刑事第七庭
                                    法  官  蔡正雄
如不服本判決，應於判決送達後十日內向本院提出上訴狀（應抄附繕本）。告訴人或
被害人如對於本判決不服者，應具備理由請求檢察官上訴，其上訴期間之計算係以檢
察官收受判決正本之日期為準。
右正本證明與原本無異。
                                    書記官  葉潔如
中　　　華　　　民　　　國　　九十三　　年　　　五　　　月　　　五　　　日
附錄本案論罪科刑所依據之法條：
中華民國刑法第二百一十六條
(行使偽造變造或登載不實之文書罪)
行使第二百十條至第二百十五條之文書者，依偽造、變造文書或登載不實事項或使登
載不實事項之規定處斷。
中華民國刑法第二百一十條
(偽造變造私文書罪)
偽造、變造私文書，足以生損害於公眾或他人者，處五年以下有期徒刑。
中華民國刑法第三百三十六條
(公務公益侵占罪、業務侵占罪)
對於公務上或因公益所持有之物，犯前條第一項之罪者，處一年以上七年以下有期徒
刑，得併科五千元以下罰金。
對於業務上所持有之物，犯前條第一項之罪者，處六月以上五年以下有期徒刑，得併
科三千元以下罰金。
前二項之未遂犯罰之。
中華民國刑法第三百三十九條
(普通詐欺罪)
意圖為自己或第三人不法之所有，以詐術使人將本人或第三人之物交付者，處五年以
下有期徒刑、拘役或科或併科一千元以下罰金。
以前項方法得財產上不法之利益或使第三人得之者，亦同。
前二項之未遂犯罰之。
